【裁判字號】    97,重訴,366
【裁判日期】    971017
【裁判案由】    遷讓房屋
【裁判全文】
臺灣臺中地方法院民事判決  97年度重訴字第366號
原      告   丁○○
訴訟代理人   丙○○
被      告   戊○○
             乙○○
             己○○○
共      同
訴訟代理人   徐文宗律師
複 代 理人   林雅儒律師
             甲○○
上當事人間請求遷讓房屋等事件，本院於民國97年9月18日言詞
辯論終結，判決如下：
    主  文
被告應將如附表所示土地及建物遷讓返還原告。
訴訟費用由被告負擔。
本判決於原告以新臺幣肆佰萬元為被告供擔保後，得假執行。但
被告如於執行標的物交付前，以新台幣壹仟陸佰萬元為原告預供
擔保，得免為假執行。
    事實及理由
一、本件原告起訴時，原僅以戊○○一人為被告，而聲明求為：
    「被告應將如附表所示建物（下稱系爭房屋）遷讓返還原告
    」之判決，並主張係依民法第767條之規定，為其請求告戊○○遷讓返還房屋之依據。嗣於訴狀送達被告戊○○後，原
    告於民國97年8月22日具狀主張追加乙○○及己○○○二人
    為共同被告，其訴之聲明並變更求為：「被告應將如附表所
    示土地及建物（下稱系爭房地）遷讓返還原告」之判決，且
    主張係依民法第767條規定及184條第1項規定，為其請求被
    告三人遷讓返還系爭房地之依據，核為當事人、訴之聲明及
    訴訟標的之追加。被告乙○○及己○○○雖具狀表示不同意
    原告為此訴之追加。惟按，民事訴訟法第255條第1項前段所
    以規定訴狀送達後，原告不得將原訴變更或追加他訴，係因
    訴經提起後，被告有請求法院在原告起訴之範圍內辯論及裁
    判之權利，若許原告任意為訴之變更或追加，可能令被告措
    手不及，迫使被告急於另謀防禦方法，有害被告之利益，並
    易使訴訟程序延滯，故為防止妨害被告之利益，原則上不許
    原告為訴之變更或追加。惟若被告同意，或不至礙被告之防
    禦或訴訟之終結，則不妨允許，以節約另行起訴之勞費及時
    間，並求紛爭能一次解決。查原告為前開訴之追加，被告戊○○並無異議，而為本案之言詞辯論，且原告所為原來之請
    求及追加之請求，其主要爭執點均在於系爭房屋所有權誰屬
    ，及被告是否有無權占用系爭房地情事。是基於訴訟經濟之
    考量，自宜利用同一訴訟程序審理，藉以一訴解決多數人間
    之紛爭，且其證據資料亦有一體性，並不礙於被告之防禦或
    訴訟之終結，揆之民事訴訟法第255條第1項第7款規定之意
    旨，自應准原告為上開訴之追加，合先敘明。
二、原告主張：其於97年5月14日經由本院96年度執字第822 59
    號執行事件之強制執行程序拍定買受系爭房地，並已由法院
    發給權利移轉證書，辦妥所有權移轉登記。惟被告並無正當
    合法權源，竟自系爭房地被查封前即占有使用該房地，顯屬
    無權占用，經原告以存證信函催促返還，迄仍未遷讓。爰依
    民法第767條及第184條第1項之規定，提起本件訴訟，請求
    被告遷讓返還系爭房地。並聲明：（1）被告應將系爭房地
    遷讓返還原告；（2）願供擔保，請准宣告假執行。
三、被告則以：系爭土地原為訴外人楊凱雄所有，並由其允許被
    告戊○○在該土地上興建房屋，系爭房屋係於81年間由被告
    出資興建，僅於起造時，由訴外人楊凱雄為起造登記名義人
    ，系爭房屋建造期間所需之營造費用及行政規費均由被告支
    出，興建完成後之房屋稅捐亦由被告戊○○支付，故被告為
    出資建築人而原始取得系爭房屋之所有權。原告雖經由拍賣
    取得系爭房屋所有權，然原告係該強制執行事件之執行債權
    人，於執行程序中實已知悉被告等人均居住於系爭房屋，且
    該房屋並非訴外人即執行債務人楊凱雄所有，竟仍查封系爭
    房屋，原告顯非善意第三人，而無信賴登記取得系爭房屋所
    有權情事，是系爭房屋之所有權人仍為被告戊○○，原告本
    於所有權人，請求被告遷讓房屋，即無理由。又系爭土地及
    房屋雖分屬訴外人楊凱雄及被告戊○○不同人所有，惟被告
    戊○○原已取得基地利用權，故基於房屋既得使用權保護原
    則之考量及最高法院91年台上字第1919號判決意旨，自應類
    推適用最高法院48年台上字第1457號判例意旨，認土地承買
    人之原告默許房屋承買人繼續使用土地，故被告自非無權占
    有系爭土地，原告本於民法第767條規定，訴請被告返還土
    地，亦無理由。又原告既非系爭房屋所有權人，且被告亦非
    無權占用系爭土地，則被告即無侵害原告所有權之可能，自
    無民法第184條之適用等語，資為抗辯。並聲明：（1）駁回
    原告之訴；（2）如受不利判決，願供擔保請准宣告免為假
    執行。
四、兩造不爭執之事實：
（一）系爭房地原登記為訴外人楊凱雄所有。
（二）原告於97年5月14日經由法院強制執行程序標買系爭房地
      ，而於同年月26日收受執行法院發給之權利移轉證書，取
      得該房地所有權，並已於同年6月12日辦理所有權移轉登
      記完畢。
（三）系爭房地現由被告戊○○、乙○○及己○○○占有使用。
五、原告主張系爭房地為其所有，被告無權占有該房地，侵害其
    所有權，應遷讓返還系爭房地等情，為被告所否認，並以前
    揭情詞置辯。是本件兩造爭執之重點，顯在於被告占有使用
    系爭房地，是否屬無權占有。經查：
（一）系爭房地所有權原登記為訴外人楊凱雄名義，嗣原告於97
      年5月14日經由法院強制執行程序拍定買受該房地，於同
      年月26日收受執行法院發給之權利移轉證書，並已於同年
      6月12日辦理所有權移轉登記完畢。然系爭房地現由被告
      戊○○、乙○○及己○○○占有使用等情，為被告所不爭
      執，並有原告提出之本院不動產權利移轉證書、土地及建
      物所有權狀為證，復經本院調取96年度執字第82259號給
      付票款強制執行事件卷宗查閱屬實，自堪信為真實。是原
      告主張其為系爭房地之所有權人，顯非無因。
（二）被告雖抗辯訴外人楊凱雄僅為系爭房屋之起造登記名義人
      ，被告始為出資興建之原始建築人，而原始取得系爭房屋
      之所有權云云。惟按，房屋所有權之原始取得，通常固係
      基於房屋之原始建築，然若房屋已辦理建物所有權第一次
      登記，則認定房屋所有權誰屬，自應以建物登記簿所為之
      登記，以為認定所有權人之依據。查系爭房屋已於82年5
      月3日辦理建物所有權第一次登記為訴外人楊凱雄所有等
      情，有建物登記謄本附於本院96年度執字第82259號給付
      票款強制執行事件卷宗可稽，故系爭房屋縱使如被告所稱
      係由其出資興建原始建築非虛，依土地法第43條之規定，
      在被告未對登記名義人楊凱雄主張登記原因之無效或撤銷
      ，提起塗銷登記之訴，依法塗銷此項登記前，其所有權保
      存登記對於被告以外之第三人仍有絕對之效力，應認已由
      訴外人楊凱雄取得系爭建物之所有權。玆訴外人楊凱雄既
      因負欠原告債務，而由原告以執行債權人地位，聲請查封
      拍賣系爭房地，並由原告於強制執行程序中拍定買受該房
      地，且已辦理所有權移轉登記，有上開執行卷可稽，足見
      原告已本於現存之登記，而取得權利之新登記，是被告即
      使為出資興建系爭房屋之原始建築人，亦不得再為前述塗
      銷登記之請求，故而自難謂原告非系爭房地之所有權人。
（三）被告雖指摘原告為執行債權人，於執行程序中已知悉被告
      均居住於系爭房屋及該房屋非屬訴外人楊凱雄所有，顯非
      善意第三人，無從信賴登記取得系爭房屋之所有權云云。
      惟查，系爭房屋於96年12月20日遭強制執行查封，當時訴
      外人楊凱雄在場，然僅表示該房屋係由伊與家人自住，有
      增建等語，並未陳稱伊非系爭房屋之所有權人。其後因被
      告乙○○於96年12月26日具狀表示其早於查封前之91年8
      月30日即遷入占有使用系爭房屋等情，執行法院始再於97
      年1月11日勘驗系爭房屋，其時被告戊○○與訴外人楊凱
      雄固均在場，且表示系爭房屋現為被告戊○○、乙○○及
      己○○○居住使用，該房屋為被告所建造，楊凱雄並不住
      於該處等情，有各該查封筆錄、被告乙○○之異議狀及執
      行筆錄附於前揭執行卷可查。然由前述查封及執行筆錄所
      載先後迥異之情狀，實難認原告已如被告所稱，早於上開
      強制執行程序中即知悉訴外人楊凱雄並非系爭房屋之真正
      權利人。更何況訴外人楊凱雄為擔保其對原告所負債務，
      前曾提供系爭房地設定第二順位抵押權540萬元予原告，
      此有土地建物登記謄本附上開執行卷可參，若謂訴外人楊
      凱雄並非系爭房屋之真正所有權人，其又如何能提供該房
      屋連同坐落之土地設定抵押權予原告？故被告指稱原告並
      非善意信賴登記而為取得系爭房屋所有權之第三人云云，
      尚難使本院憑信。是則，系爭房屋既已於82年5月3日辦理
      建物所有權第一次登記，由訴外人楊凱雄取得所有權，其
      後於法院強制執行程序中又由原告拍定買受，並辦妥所有
      權移轉登記，足認原告已依法取得系爭房屋所有權無誤。
      被告所辯上開情詞，要無可取。至於被告所引為論據之最
      高法院41年台上字第1039號判例、96年台上字第2851號、
      96 年度台上字第2537號及87年台上字第1938號判決，均
      與系爭房屋前已辦理建物所有權第一次登記，並非屬未保
      存登記建物或屬夫妻間特有財產爭議之情形不同，自無援
      引適用之餘地。又被告雖另聲請訊問證人楊錫孟、蔡坤諒
      、許進興、蔡坤森、楊奕彬、王天義等人，旨欲證明系爭
      房屋係由被告戊○○出資興建，而為原始起造人等情。然
      因與系爭房地所有權已為原告取得之認定並無影響，本院
      核無必要，附此敘明。
（四）又被告雖另抗辯系爭土地為訴外人楊凱雄所有，其應允被
      告於該等土地上興建系爭房屋，被告已取得基地利用權，
      參諸最高法院91年度台上字第1919號判決意旨，自應類推
      適用最高法院48年台上字第1457號判例，認承買系爭土地
      之原告已默許被告繼續使用土地云云。惟查，系爭房地原
      來即均登記為訴外人楊凱雄名義，而同屬一人所有，其後
      並由原告一併標買取得所有權，已如前述，核與上開最高
      法院判決及判例意旨所示土地與房屋經出賣後分屬不同人
      所有之情形並不相同。縱原告之前手即訴外人楊凱雄允許
      被告使用系爭房地，然此為特定人間債之關係，非如租賃
      契約之有民法第425條特別規定，對受讓人仍繼續存在之
      問題，是被告自不得執其與原告前手間之關係主張對現在
      之系爭房地所有權人即原告有使用該房地之權利。故被告
      援引前揭判例及判決，以為所辯上情之論據云云，自亦無
      可採。
（五）按所有人對於無權占有或侵奪其所有物者，得請求返還之
      ；對於妨害其所有權者，得請求除去之；又因故意或過失
      ，不法侵害他人之權利者，負損害賠償責任，民法第767
      條及第184條第1項前段分別定有明文。查系爭房地既已由
      原告取得所有權，且被告占有使用該房地，又未能舉證證
      明有何正當合法權源，自屬無權占有，侵害原告對系爭房
      地之所有權。故而，原告本於所有權人權能及侵權行為法
      律關係，請求被告遷讓返還系爭房地，於法自屬有據。
六、綜上所述，原告主張被告無權占用系爭房地，既為可信，被
    告所辯，尚無可採。從而，原告依據民法第767條及第184條
    第1項前段之規定，請求被告遷讓返還系爭房地，為有理由
    ，應予准許。
七、本件事證已臻明確，兩造其餘攻擊防禦方法及舉證，與本件
    判決結果並無影響，爰不逐一論述，併為敘明。
八、兩造均陳明願供擔保，請准為假執行及免為假執行之宣告，
    ，經核均無不合，爰各酌定相當擔保金額併准許之。
九、訴訟費用負擔之依據：民事訴訟法第78條、第85條第1項前
    段。
中    華    民    國    97    年    10    月    17    日
                  民事第二庭    法  官  吳美蒼
附表：
（一）土地：
┌──┬─────────────┬───────────┐
│編號│座落地號                  │土地面積（平方公尺）  │
├──┼─────────────┼───────────┤
│ 1  │台中縣清水鎮○○段140地號 │4                     │
├──┼─────────────┼───────────┤
│ 2  │台中縣清水鎮○○段155地號 │23                    │
├──┼─────────────┼───────────┤
│ 3  │台中縣清水鎮○○段182地號 │197                   │
└──┴─────────────┴───────────┘
（二）建物：
┌──┬─────────────┬─────┬─────┬──────────┬────┐
│編號│坐落地號                  │門牌號碼  │建築式    │建物面積（平方公尺）│建號    │
│    │                          │          │          │                    │        │
├──┼─────────────┼─────┼─────┼──────────┼────┤
│    │台中縣清水鎮○○段140、   │台中縣清水│住商用鋼筋│1層：103            │303     │
│    │155、182 地號             │鎮○○路  │混泥土3層 │2層：92.89          │        │
│ 1  │                          │191號     │樓房      │3層：92.89          │        │
│    │                          │          │          │騎樓：16.14         │        │
│    │                          │          │          │電梯樓梯間：11.25   │        │
│    │                          │          │          │合計：316.17        │        │
│    │                          │          │          ├──────────┤        │
│    │                          │          │          │附屬建物主要建築材料│        │
│    │                          │          │          │及用途              │        │
│    │                          │          │          ├──────────┤        │
│    │                          │          │          │陽台：12.9          │        │
│    │                          │          │          │平台：3.99          │        │
├──┼─────────────┼─────┼─────┼──────────┼────┤
│    │台中縣清水鎮○○段140、   │台中縣清水│住家用RC造│1層：62.19          │本建物係│
│    │155、182地號              │鎮○○路  │3層樓房鐵 │2層：63.89          │建號303 │
│ 2  │                          │191號     │架造      │3層：63.89          │主建物增│
│    │                          │          │          │4層：91.73          │建部分  │
│    │                          │          │          │5層：18.9           │        │
│    │                          │          │          │合計：300.6         │        │
│    │                          │          │          ├──────────┤        │
│    │                          │          │          │附屬建物主要建築材料│        │
│    │                          │          │          │及用途              │        │
│    │                          │          │          ├──────────┤        │
│    │                          │          │          │陽台：6.45          │        │
└──┴─────────────┴─────┴─────┴──────────┴────┘
正本係照原本作成。
如對本判決上訴，須於判決送達後20日內向本院提出上訴狀。
中    華    民    國    97    年    10    月    17    日
                                書記官


司法院資訊處製作；財團法人民間司法改革基金會備份。
